臺灣高等法院臺南分院民事判決　94年度上字第90號
上　訴　人　甲○○
訴訟代理人　郁旭華　律師
　　　　　　王燕玲　律師
被 上訴 人　台中商業銀行股份有限公司
法定代理人　乙○○
訴訟代理人　林岳樺
　　　　　　林盈平
上列當事人間請求塗銷抵押權登記事件，上訴人對於中華民國九
十四年五月十三日臺灣雲林地方法院第一審判決（民國九十三年
度訴字第三四七號）提起上訴，本院於民國九十四年十月四日言
詞辯論終結，判決如下：
    主  文
上訴駁回。
第二審訴訟費用由上訴人負擔。
    事  實
甲、上訴人方面：
一、聲明：求為判決：(一)原判決廢棄。(二)上開廢棄部份，被上訴
    人應將坐落雲林縣二崙鄉○○段二三七地號土地，及其上建
    號三號即門牌號碼為雲林縣二崙鄉○○路一七二號建物，於
    雲林縣西螺地政事務所民國 (下同）八十七年七月七日雲西
    地字第○六九一八號收件，八十七年七月八日所設定共同擔
    保本金最高限額新台幣（下同）五百一十萬元之抵押權登記
    予以塗銷。(三)第一、二審訴訟費用由被上訴人負擔。
二、陳述：除與原判決記載相同者，茲引用之外，補稱：
  (一)按「最高限額抵押權所擔保債權之範圍，依民法第八百六十
    ㄧ條規定之意旨，當得由當事人自由約定之；惟是否得不劃
    定一定之範圍，此即涉及概括最高限額抵押權是否有效之問
    題。至所謂『概括最高限額抵押權』，係指抵押權人（債權
    人）與債務人間，無基本契約（一定之法律關係）為擔保債
    權發生之基礎關係，而將該當事人間所發生現在與將來之一
    切債權，在最高限額內予以擔保之最高限額抵押權。此種抵
    押權因當事人就擔保債權發生原因之基礎關係未加以限定，
    故債務人與抵押權人間所生之一切債權，例如因侵權行為或
    不當得利所生之偶發債務，均可能成為擔保之範圍，致使抵
    押人負擔不可預期之債務，自非妥當。且因擔保債權未劃定
    一定範圍，抵押物在最高限額範圍內受無限制之拘束，尤其
    在最高限額約定過高之情形，將使實際擔保債權額與最高限
    額間之抵押物交換價值陷於窒息狀態，致妨害其交換價值之
    有效利用，有違物盡其用之旨。加以在一般最高限額抵押權
    因就擔保債權限定一定之範圍，故後次序抵押權人或一般債
    權人就抵押物應負之擔保程度，可作相當之預測；反之，概
    括最高限額抵押權因未劃定擔保債權之範圍，不僅偶然發生
    之債權可隨時進入擔保範圍，甚至抵押權人得以不當方法蒐
    集無擔保債權、票據債權，列入擔保範圍，使上述預測陷於
    不可能，對於後次序抵押權人或一般債權人即有保護欠週之
    弊害。另概括最高限額抵押權之設定，常係經濟上強者之金
    融機關，以定型化契約之形式，使經濟上弱者之債務人不得
    不加以接受，抵押權人然後利用抵押物交換價值之獨佔，立
    於較諸其他債權人優勢之地位，形成壓迫經濟上弱者之不公
    平後果，有違社會正義之理想。再者，概括最高限額抵押權
    所擔保之不定債權，因無一定之基礎關係為其發生原因，該
    抵押權已無一定之法律關係可資從屬，顯已違反抵押權之『
    從屬性』，自難承認其為有效。況從理論言之，概括最高限
    額抵押權所擔保之債權，全無範圍之限定，已使擔保債權之
    特定性全面否定，而與現行抵押權之規定（即民法第八百六
    十條、第八百七十條）不符。同時概括最高限額抵押權之本
    質從投資擔保之立場而言，理論上亦應從授信之個性，限定
    擔保債權之範圍；而就利益衡量之考慮言之，概括最高限額
    抵押權有相當之弊害，已如上述，自不宜濫用契約自由原則
    ，承認概括最高限額抵押權之有效，致後患無窮。」鈞院八
    十九年上字第二六ㄧ號及最高法院九十二年度台上字第一四
    ○ㄧ號判決意旨參照。
  (二)本件系爭最高限額抵押權所擔保者，為訴外人鄭明玲、陳忠
    和於八十七年七月二十八日向被上訴人借款四百二十五萬元
    之借款債務。被上訴人拒絕塗銷抵押權無非係主張依訴外人
    陳忠和系爭抵押權設定契約書所附之其他約定事項第ㄧ項約
    定：「立抵押權設定契約書人（擔保物提供人）所提出之本
    抵押物之擔保範圍包括債務人、擔保物提供人對抵押權人臺
    中區中小企業銀行（以下簡稱貴行、包括總分支機構）為擔
    保對貴行過去（包括原臺中區合會儲蓄股份有限公司）、現
    在及將來所負之合會金、借款、票據、保證、損害賠償等，
    以及其他一切債務，即在本抵押權設定契約書所定債權本金
    最高限額以內之清償及其利息、遲延利息、違約金、執行抵
    押權費用，以及因債務不履行而發生之全部損害之賠償。」
    亦為系爭抵押權契約之一部分，故依上開約定系爭抵押權不
    應塗銷云云，惟依前揭說明，被上訴人所舉上開約定顯係概
    括最高限額抵押權之約定，因其違反抵押物之特定性、從屬
    性，並有背契約正義，自難認該約定為有效。是以，本件最
    高限額抵押權契約雖然定有存續之期間，且其期間雖未屆滿
    ，然今訴外人陳忠和既已將系爭最高限額抵押權所擔保訴外
    人鄭明玲、陳忠和於八十七年七月二十八日向被上訴人借款
    四百二十五萬元之借款債務本息全數清償完畢，則系爭土地
    設定抵押擔保之債務，既因清償而消滅，且上訴人亦無再向
    被上訴人借款之必要及可能，則從屬於前開借款之抵押權，
    亦隨之歸於消滅。
  (三)按債務人提供所有不動產（抵押物）為擔保，以借用現金為
    目的，而與債權人設定最高限額抵押權，在抵押權存續期間
    內，陸續向債權人借用款項，於不逾約定最高限額之範圍內
    ，固為抵押權效力所及。然債務人在此抵押關係存續中，將
    抵押物讓與第三人，並已為所有權移轉登記，此後即喪失其
    供擔保債務人之身分，如再向債權人借用款項，自非屬原設
    定抵押權所擔保之範圍。受讓人祇須將抵押物所有權移轉登
    記前所擔保而已發生之債務，按約定之最高限額悉數清償，
    原設定之抵押權即應因而歸於消滅。最高法院七十九年度台
    上字第二三五ㄧ號判決著有明文。退萬步言，縱認系爭抵押
    權所擔保者，為八十七年七月二十八日訴外人鄭明玲、陳忠
    和分別以借款人、連帶保證人之地位共同向被上訴人所借金
    額為八百五十萬元，借款期間自八十七年七月二十八日起至
    八十八年七月二十八日止之借款，惟於八十八年六月三日，
    上開八百五十萬元之借款已清償部分本金四百二十五萬元及
    利息ㄧ萬一千一百七十八元，其清償方式為：本金部分由訴
    外人陳淑貞填具台中商業銀行存摺存款取款憑條，同意被上
    訴人由其設於被上訴人溪湖分行之000000000000帳號支取四
    百二十五萬元；利息部分由訴外人鄭明玲以其上開帳號匯入
    自八十九年五月二十八日起至八十八年六月二日止共計一萬
    一千一百七十八元利息與被上訴人。至其餘未償之四百二十
    五萬元，訴外人鄭明玲、陳忠和再於上訴人取得系爭房地後
    之八十八年七月二十九日，分別以借款人、連帶保證人地位
    與被上訴人另立借款期間自八十八年七月二十九日起至八十
    九年七月二十八日止之借據，則訴外人鄭明玲、陳忠和與被
    上訴人另立借據時，訴外人陳忠和已無系爭房地所有權，喪
    失其供擔保債務人之身分，援依前揭判決，訴外人鄭明玲、
    陳忠和於八十八年七月二十九日另向被上訴人借款之四百二
    十五萬元，自非系爭抵押權擔保之債權。
  (四)末按，抵押權之設定在擔保債權之履行，故為從屬於主債權
    之權利，依附主債權而存在，除有民法第一百四十五條第ㄧ
    項規定之情形外，當於主債權因清償、抵銷、免除等原因全
    部消滅時，隨之歸於消滅。查系爭抵權所擔保訴外人陳忠和
    對被上訴人所負之四百二十五萬元債務，已於八十八年六月
    三日清償完畢，訴外人陳忠和於八十七年十月十二日將系爭
    房地移轉登記予上訴人之時，業已喪失其供擔保債務人之身
    分。準此，訴外人陳忠和於清償借款時，既確實指定是清償
    系爭土地設定抵押擔保之借款，則縱認系爭抵押權所擔保者
    ，為訴外人陳忠和之債務，亦因清償時指定清償系爭土地設
    定抵押擔保之借款，應已生清償之效力，否則，系爭最高限
    額抵押所擔保之範圍將遠逾所設定之五百一十萬元及實際借
    款之四百二十五萬元，與最高限額抵押權之精神有違。
  (五)綜上，被上訴人應將坐落雲林縣二崙鄉○○段266－50號土
    地（重測後為雲林縣二崙鄉○○段237地號），暨其上建物
    雲林縣二崙鄉○○段595建號（重測後為雲林縣二崙鄉○○
    段3建號）於雲林縣西螺地政事務所八十七年七月八日所設
    定共同擔保本金最高限額五百一十萬元之抵押權登記予以塗
    銷。
三、證據：援用第一審所提證據。
乙、被上訴人方面：
一、聲明：求為判決：(一)駁回上訴。(二)第一、二審訴訟費用由上
    訴人負擔。
二、陳述：除與原判決記載相同者，茲引用之外，補稱：
  (一)緣訴外人鄭明玲邀同第三人陳忠和為連帶保證人，陸續向被
    上訴人借款，迄今尚有多筆借款尚未清償之情形如下：金
    額五百萬元，借款期間八十五年十一月二十九日至ㄧ百零五
    年十一月二十九日，屆期未清償，經臺灣彰化地方法院八十
    九年度促字第七五六ㄧ號核發支付命令確定。原金額ㄧ百
    一十萬元，借款期間八十七年一月八日至八十八年一月八日
    ；屆期就未清餘額八十萬元，約定展延至八十九年一月八日
    ，然屆期仍未清償，經臺灣彰化地方法院八十九年度促字第
    七五六三號核發支付命令確定。原金額八百五十萬元，借
    款期間自八十七年七月二十八日起至八十八年七月二十八日
    止；嗣後於八十八年六月三日清償部份款四百二十五萬元，
    另就未清償餘額四百二十五萬元約定展延至八十九年七月二
    十八日，然屆期仍未清償，經臺灣彰化地方法院八十九年度
    促字第七五六二號支付命令確定。金額五十萬元，借款期
    間自八十八年三月十ㄧ日起至八十九年三月十ㄧ日止，經臺
    灣彰化地方法院八十九年度促字第七五六二號支付命令確定
    。金額七十萬元，借款期間自八十八年三月十二日起至八
    十九年三月十二日止，經臺灣彰化地方法院八十九年度促字
    第七五六二號核發支付命令確定。金額三百萬元，借款期
    間自八十八年十月二十五日起至八十九年四月二十五日止，
    經臺灣彰化地方法院八十九年度促字第七五六三號核發支付
    命令確定。信用卡款十五萬一千九百九十九元，經臺灣彰
    化地方法院八十九年度促字第七九四ㄧ號核發支付命令確定
    。又訴外人鄭明玲和第三人陳忠和所提供之擔保物如下：
    彰化縣西溪段564-1地號土地及坐落其上407建號建物，登記
    日期八十五年十一月十九日，權利價值一千二百萬元，存續
    期間自八十五年十一月十五日起至ㄧ百一十五年十一月十四
    日止，義務人陳忠和，債務人陳忠和、鄭明玲。雲林縣二
    崙鄉○○段237地號（重測前：二崙段266-50）土地及坐落
    其上3建號（重測前：二崙段595）建物，登記日期八十七年
    七月八日，權利價值五百一十萬元，存續期間自八十七年六
    月十九日起至ㄧ百一十七年六月十九日止，義務人陳忠和，
    債務人陳忠和、鄭明玲，即系爭抵押權。雲林縣二崙鄉○
    ○段240地號（重測前：二崙段266-53）土地及坐落其上7建
    號（重測前：二崙段596）建物，登記日期八十七年七月八
    日，權利價值五百一十萬元，存續期間自八十七年六月十九
    日起至ㄧ百一十七年六月十九日止，義務人鄭明玲，債務人
    鄭明玲。而前揭債權受償情形，係前揭擔保品業經彰化地
    院八十九年執字第四九一八號強制執行後，除執行費外，僅
    受償分配款五百九十萬九千八百三十八元，故被上訴人尚有
    本金餘額一千四百零三萬六千八百一十三元及自九十二年十
    一月五日起所計之利息違約金未受償，先予敘明。
  (二)系爭抵押權之抵押權設定契約書其他約定事項第一條之約定
    ，乃合法成立生效，其既已明文具體約定系爭抵押權擔保合
    會金、借款、票據、保證、損害賠償等基礎法律關係所生之
    債務，則擔保債權範圍已可預見，雖該約定條款有「‧‧‧
    以及其他一切債務‧‧‧」之語句，然緊接其後亦明確限定
    「‧‧‧即在本抵押權設定契約書所定債權本金最高限額以
    內之清償及其利息、遲延利息、違約金、執行抵押權費用，
    以及因債務不履行而發生之全部損害賠償。」；整體觀之，
    其擔保範圍即基礎法律關係之約定，實已臻明確，而系爭抵
    押權之擔保範圍既已明確，擔保債務人（即陳忠和、鄭明玲
    ）是否與權利人（即被上訴人）發生借款、保證等關係，則
    皆在擔保債務人（即陳忠和、鄭明玲）之掌控中。退步言，
    縱認「‧‧‧以及其他一切債務‧‧‧」之語句未臻明確不
    生效力，不生效力者應僅該部份而已，不得遽此即主張全部
    約定皆為無效；爰此，本案因借款、保證等基礎法律關係而
    生之債務，當然在系爭抵押權擔保範圍之內。準上，上訴人
    主張：「該抵押權已無一定法律關係可資從屬，顯已違反抵
    押權之『從屬性』，自難承認其為有效」、「此種抵押權因
    當事人就擔保債權發生原因之基礎關係未加以限定‧‧‧致
    使抵押人負擔不可預期之債務，自非妥當」、「經濟上強者
    ‧‧‧以定型化契約‧‧‧使經濟上弱者‧‧‧不得不加以
    接受‧‧‧形成壓迫經濟上弱者之不公平後果」等語，並非
    事實。
  (三)因系爭抵押權所設定者乃最高限額抵押權，依設定契約書其
    他約事項第一條之約定，其就擔保債務人（即陳忠和、鄭明
    玲）於抵押權存續期間，因借款、保證等原因所生一切債務
    ，在最高限額內應負擔保之責；今被上訴人既尚有前揭本金
    餘額一千四百零三萬六千八百一十三元及自九十二年十一月
    五日起所計之利息違約金未受償，上訴人當然無請求塗銷系
    爭抵押權之理。因之，上訴人主張將系爭最高限額抵押權所
    擔保訴外人鄭明玲、陳忠和於八十七年七月二十八日向被上
    訴人借款四百二十五萬元之借款債務本息全數清償完畢，則
    系爭土地設定抵押擔保之債務，既因清償而消滅等語，不僅
    捨明確約定條款文意不顧，片面扭曲限縮系爭抵押權為：僅
    就前揭金額八百五十萬元債權之部分債權額四百二十五萬元
    負擔保之責，且強將最高限額抵押權作普通抵押權僅擔保一
    筆債權解釋，實為無理。
  (四)縱最高法院七十九年度台上字第二三五ㄧ號判決見解全然正
    確甚無疑義，然系爭擔保品所有權移轉日為八十七年十月十
    二日，上揭之前三筆債權既皆於該日期之前所生，依該判決
    ，當然在系爭抵押權擔保範圍之內；繼而，依該判決，受讓
    人就該擔保債權需按約定之最高限額悉數清償，始得要求塗
    銷抵押權。況上揭第三筆債權，因債務人於清償期將屆之際
    僅能部分清償四百二十五萬元，爰此，被上訴人同意就剩餘
    未清償額四百二十五萬元（八百五十萬－四百二十五萬＝四
 　 百二十五萬）展延到期日至八十九年七月二十八日；故剩餘
    未清償額四百二十五萬元，與第三筆債權原貸放金額八百五
    十萬元，實乃同一債權，非如上訴人所認其餘未償之四百二
    十五萬元，係訴外人鄭明玲、陳忠和再於上訴人取得系爭房
    地後之八十八年七月二十九日，分別以借款人、連帶保證人
    地位與被上訴人另立借據期間為自八十八年七月二十九日起
    至八十九年七月二十八日止之借據，而此訴外人鄭明玲、陳
    忠和於八十八年七月二十九日另向被上訴人借款之四百二十
    五萬元，非系爭抵押權擔保之債權之情形。故受讓人（即上
    訴人）迄今僅清償四百二十五萬元，並未依該判決要旨所稱
    清償最高限額即五百一十萬元，則上訴人無從依該判決主張
    塗銷抵押權，至為明確。
  (五)綜前，訴外人鄭明玲、陳忠和（即擔保債務人）於被上訴人
    上揭七筆借款、保證債務，依系爭最高限額抵押權設定契約
    書其他約定事項第一條，已明確明文約定屬擔保範圍之內，
    故於七筆債務未全數清償前，當然無權要求塗銷系爭抵押權
    。退步言，縱最高法院七十九年度台上字第二三五ㄧ號判決
    見解確係正確無疑義，擔保物受讓人就擔保債權仍需按約定
    之最高限額悉數清償，始得要求塗銷抵押權；今上訴人既未
    按約定之最高限額悉數清償，自無從依該判決見解主張塗銷
    系爭抵押權乃當然之理。
三、證據：除援用第一審所提證據外，並提出約定書（一般約定
    條款）一份為證。
    理  由
一、本件上訴人起訴主張：坐落雲林縣二崙鄉○○段266－50號
    土地（重測後為雲林縣二崙鄉○○段237地號），暨其上建
    物雲林縣二崙鄉○○段595建號（重測後為雲林縣二崙鄉○
    ○段3建號，以下合稱系爭土地及建物）昔為訴外人陳忠和
    所有，訴外人陳忠和於八十七年六月十九日與被上訴人訂定
    權利存續期間自八十七年六月十九日起至ㄧ百一十七年六月
    十九日止之最高限額抵押權五百一十萬元契約，並於八十七
    年七月八日辦理登記完畢（下稱系爭抵押權），訴外人鄭明
    玲、陳忠和遂於八十七年七月二十八日向被上訴人借款四百
    二十五萬元，嗣於八十七年八月二十日訴外人陳忠和出賣系
    爭房地與上訴人，並於八十七年十月十二日辦理移轉登記完
    畢，渠等約定訴外人陳忠和應於所有權移轉登記完畢一年內
    清償債務，及辦理系爭抵押權塗銷完畢；訴外人陳忠和乃於
    八十八年六月三日清償上開債務完畢，詎被上訴人竟一反清
    償債務完畢即塗銷系爭抵押權之承諾，拒絕塗銷系爭抵押權
    ，惟依最高法院七十六年度第三次民事庭會議決議、最高法
    院七十九年度台上字第二三五ㄧ號判決意旨可知，訴外人陳
    忠和於八十七年十月十二日將系爭房地移轉登記與上訴人之
    時，業已喪失其供擔保債務人之身分，其既已清償上開債務
    完畢，系爭抵押權即應因而歸於消滅，爰本於抵押權塗銷請
    求權之法律關係，及民法第七百六十七條之規定，請求判命
    被上訴人應將系爭土地及建物於雲林縣西螺地政事務所八十
    七年七月八日所設定共同擔保本金最高限額五百一十萬元之
    抵押權登記予以塗銷等語。
二、被上訴人則以：被上訴人雖有於八十八年六月三日受償本金
    四百二十五萬元，及利息ㄧ萬一千一百七十八元，惟該筆款
    項非清償系爭土地及建物之抵押債權，而係部分清償訴外人
    鄭明玲、陳忠和另之八百五十萬元借款，被上訴人未與訴外
    人陳忠和合意清償上開數額即終止並塗銷系爭抵押權之約定
    ，且依彼等訂定系爭抵押權契約之其他約定事項第ㄧ條約定
    可知，系爭抵押物擔保範圍包括訴外人陳忠和對被上訴人過
    去、現在及將來所負之借款、保證等等，及其他債務，訴外
    人陳忠和對被上訴人尚負有ㄧ千餘萬元之債務，於該債務未
    清償完畢前，仍為系爭抵押權擔保效力所及，被上訴人自無
    塗銷系爭抵押權之義務等語，資為抗辯。
三、兩造對於下列事實，均不爭執，堪信為實：
  (一)訴外人鄭明玲、陳忠和分別以債務人、義務人兼債務人之地
    位於八十七年六月十九日與被上訴人訂定土地建築改良物抵
    押權設定契約書，由訴外人陳忠和以其所有系爭土地及建物
    設定本金最高限額抵押權五百一十萬元（權利存續期間自八
    十七年六月十九日起至ㄧ百一十七年六月十九日止）予被上
    訴人，此有土地登記謄本乙份附卷可稽（見原審卷第十五頁
    ）。
  (二)訴外人鄭明玲、陳忠和於八十七年七月二十八日分別以借款
    人、連帶保證人之地位與被上訴人共同訂定借款金額八百五
    十萬元、借款期間自八十七年七月二十八日起至八十八年七
    月二十八日止之借據，此有借據影本乙紙在卷足參（見原審
    卷第一三九頁）。
  (三)被上訴人於八十八年六月三日獲清償上開八百五十萬元之部
    分借款即本金四百二十五萬元，及利息ㄧ萬一千一百七十八
    元；該清償方式為：本金部分由訴外人陳淑貞填具台中商業
    銀行存摺存款取款憑條，同意被上訴人由其設於被上訴人溪
    湖分行之000000000000帳號支取四百二十五萬元；利息部分
    由訴外人鄭明玲以其上開帳號匯入自八十九年五月二十八日
    起至八十八年六月二日止共計ㄧ萬一千一百七十八元利息予
    被上訴人，此有臺中商業銀行存摺存款取款憑條、臺中區中
    小企業銀行放款收回傳票影本各乙紙附卷可考（見原審卷第
    一八七頁至第一八八頁）。
  (四)訴外人鄭明玲、陳忠和於八十八年七月二十九日分別以借款
    人、連帶保證人地位與被上訴人共同訂定展延上開八百五十
    萬元借款部分清償完畢之借款金額四百二十五萬元、借款期
    間自八十八年七月二十九日起至八十九年七月二十八日之借
    據，此有借據影本乙紙在卷可佐（見原審卷第一四○頁）。
  (五)訴外人陳忠和除上開款項未清償與被上訴人外，尚積欠被上
    訴人如臺灣彰化地方法院九十三年二月十八日彰院鳴八十九
    年執庚字第四九一八號債權憑證執行名義內容及聲請執行金
    額欄所示之款項，而被上訴人僅獲如執行受償情形欄所示之
    金額，此有臺灣彰化地方法院債權憑證影本乙份附卷可憑（
    見原審卷第五十三頁至第五十六頁）。
  (六)訴外人陳忠和於八十七年八月二十日將其所有系爭土地及建
    物出賣與上訴人，並經雲林縣西螺地政事務所並於八十七年
    十月二日辦理所有權移轉登記完畢，此有買賣所有權移轉證
    書影本及系爭土地、建物各乙份在卷足稽（見原審卷第一七
    ○頁至第一七四頁）。
四、上訴人主張被上訴人業於八十八年六月三日獲訴外人陳忠和
    清償本金四百二十五萬元及利息ㄧ萬一千一百七十八元，足
    認系爭土地及建物所擔保之抵押債務業已清償完畢，被上訴
    人即應負塗銷系爭抵押權登記之責等語，固據其提出臺中商
    業銀行存摺存款取款憑條、臺中區中小企業銀行放款收回傳
    票影本各乙紙為證（見原審卷第一八七頁至第一八八頁）。
    惟為被上訴人所堅決否認，並以前揭情詞置辯。於茲應審究
    者厥為：(一)訴外人陳忠和所清償本金四百二十五萬元及利息
    ㄧ萬一千一百七十八元之借款，是否屬上揭經展延而尚未清
    償完畢之八百五十萬元借款？(二)被上訴人應否因已於八十八
    年六月三日獲償本金四百二十五萬元及利息ㄧ萬一千一百七
    十八元而負塗銷系爭抵押權登記之責？經查：
  (一)按所謂最高限額之抵押契約，係指債務人或第三人提供其所
    有之不動產為抵押物，與債權人訂立在一定金額之限度內，
    擔保現在已發生及將來可能發生之債權之抵押權設定契約而
    言。雖抵押權存續期間內已發生之債權，因清償或其他事由
    而減少或消滅，原訂之抵押權契約依然有效，嗣後在存續期
    間內陸續發生之債權，債權人仍得對抵押物行使權利。又最
    高限額抵押契約定有存續期間者，其訂立契約之目的，顯在
    擔保存續期間內所發生之債權，凡在存續期間內所發生之債
    權，皆為抵押權效力所及，於存續期間屆滿前所發生之債權
    ，債權人在約定限額範圍內，對抵押物均享有抵押權，除債
    權人拋棄其權利外，自不許抵押人於抵押權存續期間屆滿前
    任意終止契約。縱令嗣後所擔保之債權並未發生，僅債權人
    不得就未發生之債權實行抵押權而已，非謂抵押人得於存續
    期間屆滿前任意終止契約而享有請求塗銷抵押權設定登記之
    權利（最高法院六十六年度台上字第一０九七號判例參照）
    。又最高限額抵押契約定有存續期間者，其期間雖未屆滿，
    然若其擔保之債權所由生之契約已合法終止（或解除或以其
    他原因而消滅），且無既存之債權，而將來亦確定不再發生
    債權，其原擔保之存續期間內所可發生之債權，已確定不存
    在，依抵押權之從屬性，方許抵押人請求塗銷抵押權設定登
    記（最高法院七十六年二月十日民事庭會議決議參照）。
  (二)本件訴外人鄭明玲、陳忠和於八十七年七月二十八日分別以
    借款人、連帶保證人之地位，簽具借據與被上訴人，向被上
    訴人借款八百五十萬元、借款期間自八十七年七月二十八日
    起至八十八年七月二十八日止，嗣於八十八年七月二十九日
    再分別以借款人、連帶保證人地位與被上訴人共同訂定展延
    上開八百五十萬元借款中尚未清償之借款金額四百二十五萬
    元、借款期間自八十八年七月二十九日起至八十九年七月二
    十八日之借據等情，已如前所述，且為兩造所不爭執，堪認
    上開所展延之剩餘未清償金額四百二十五萬元，與原貸放金
    額八百五十萬元，係屬系爭抵押權擔保之同一債權，自為系
    爭抵押權效力所及，尚難遽認訴外人鄭明玲等與被上訴人另
    立新借據即有消滅原有債務之表示，而有民法第三百二十條
    規定新債清償之情形。準上，上訴人所主張訴外人陳忠和既
    於八十八年六月三日對於上開八百五十萬元之借款已清償部
    分本金四百二十五萬元及利息ㄧ萬一千一百七十八元，則於
    八十七年十月十二日將系爭房地移轉登記予上訴人之時，業
    已喪失其供擔保債務人之身分，故訴外人鄭明玲、陳忠和與
    被上訴人八十八年七月二十九日另立借據時，訴外人陳忠和
    已無系爭房地所有權，喪失其供擔保債務人之身分，訴外人
    鄭明玲、陳忠和於八十八年七月二十九日另向被上訴人借款
    之四百二十五萬元，自非系爭抵押權擔保之債權云云，自不
    足採。
  (三)系爭抵押權設定契約書所附之其他約定事項亦屬抵押契約之
    一部分，已為兩造所不爭執，而依該約定事項第一項約定：
    「立抵押權設定契約書人（擔保物提供人即為訴外人陳忠和
    ）所提出之本抵押物（按為系爭土地及建物）之擔保範圍包
    括債務人、擔保物提供人對抵押權人臺中區中小企業銀行（
    以下簡稱貴行、包括總分支機構）為擔保對貴行過去（包括
    原臺中區合會儲蓄股份有限公司）、現在及將來所負之合會
    金、借款、票據、保證、損害賠償等，以及『其他一切債務
    』，即在本抵押權設定契約書所定債權本金最高限額以內之
    清償及其利息、遲延利息、違約金、執行抵押權費用，以及
    因債務不履行而發生之全部損害之賠償。」有該附件在卷足
    稽（見原審卷第二七頁），由此可知系爭抵押權所擔保之債
    權範圍，係擔保訴外人陳忠和在存續期間即八十七年六月十
    九日起至一一七年六月十九日止，及最高限額範圍即五百一
    十萬元內，現在（包括過去已發生尚未清償者）及將來合會
    金、借款、票據、保證、損害賠償，及其利息、遲延利息、
    違約金、執行抵押權費用，以及因債務不履行而發生之全部
    損害之賠償。至上開約定事項第一項約定「一切債務」均在
    擔保範圍，此約定難認屬有效。蓋最高限額抵押權係對於債
    權人一定範圍內之不特定債權，預定一最高限額，由債務人
    或第三人提供抵押物予以擔保之特殊抵押權，其所擔保債權
    必須為一定範圍內所發生之債權。準此以觀，最高限額抵押
    權不僅有其特定性，且最高限額抵押權係從屬於此一定範圍
    內之法律關係，最高限額抵押權所擔保者，即係此項法律關
    係所不斷發生之債權，該一定範圍之法律關係即為最高限額
    抵押權之基礎關係。此部分約定有如概括最高限額抵押權，
    因欠缺債權人與債務人間之基本契約（一定之法律關係）為
    擔保債權發生之基礎關係，自難認屬有效（最高法院八十六
    年度台上字第三一一四號判決參照）。是系爭抵押權擔保之
    債權範圍應限於設定當時即八十七年六月十九日訴外人陳忠
    和對被上訴人所負債務，及於存續期間內，訴外人陳忠和因
    合會金、借款、票據、保證、損害賠償之法律關係對被上訴
    人所負之債務，而訴外人陳忠和除上開款項未清償與被上訴
　　人外，尚積欠被上訴人如臺灣彰化地方法院九十三年二月十
  　八日彰院鳴八十九年執庚字第四九一八號債權憑證執行名義
    內容及聲請執行金額欄所示之款項，而被上訴人就此部分之
    債權僅獲如執行受償情形欄所示之金額等情，既如上所述，
    且為兩造所不爭執，復有臺灣彰化地方法院債權憑證影本乙
    份附卷可憑（見原審卷第五十三頁至第五十六頁），則揆之
    前開說明，被上訴人此部分之連帶保證債權即為系爭抵押權
    擔保效力所及，則縱被上訴人有於九十三年六月三日獲清償
    本金四百二十五萬元，及利息一萬一千一百七十八元，惟訴
    外人陳忠和因尚有上開連帶保證債務未清償，要難認訴外人
    陳忠和業已清償系爭抵押權擔保之債務完畢，因之，被上訴
    人主張仍得對系爭土地及建物行使抵押權，於法自屬有據。
    因之被上訴人抗辯系爭抵押權債務應包括訴外人陳忠和之保
    證債務在內，尚堪採信。上訴人主張上開約定係概括最高限
    額抵押權，依法難認有效等語，尚非全屬的論，尚難遽採。
五、綜上所述，本件上訴人主張系爭抵押權所擔保之債權已因清
    償而消滅，伊自得請塗銷系爭抵押權，為不足採，被上訴人
    前揭抗辯尚屬可信。從而，上訴人主張依抵押權塗銷請求權
    及民法第七百六十七條之規定，請求判命被上訴人應將系爭
    土地及建物於雲林縣西螺地政事務所八十七年七月八日所設
    定共同擔保本金最高限額五百一十萬元之抵押權登記予以塗
    銷，為無理由，不應准許。原審因而為上訴人敗訴之判決，
    經核並無不合。上訴人上訴意旨指摘原判決不當，求予廢棄
    改判准如上訴聲明所示，為無理由，應予駁回。
六、本件事証已臻明確，兩造其餘攻擊防禦方法及証據資料，核
    與本件判決結果不生影響，爰不予一一論述，併予敘明。
七、據上論結，本件上訴為無理由，依民事訴訟法第四百四十九
    條第一項、第七十八條，判決如主文。
中    華    民    國    94    年    10    月    18     日
                  民事第五庭　　審判長法  官　張世展
                                　　  法  官  蘇清恭
                                  　　法  官  王浦傑
上為正本係照原本作成。
如對本判決上訴，須於判決送達後20日內向本院提出上訴狀，未
表明上訴理由者，應於上訴後20日內，向本院提出理由書（須附
繕本）。
中    華    民    國    94    年    10    月    19     日
                                       書記官  廖英琇
                                                  K
